【裁判字號】    98,台上,2077
【裁判日期】    980416
【裁判案由】    殺人未遂等罪
【裁判全文】
最高法院刑事判決            九十八年度台上字第二０七七號
上  訴  人  甲○○
選任辯護人  黃正彥律師
            黃雅萍律師
上  訴  人  乙○○
選任辯護人  莊信泰律師
上  訴  人  丙○○
選任辯護人  徐美玉律師
上  訴  人  丁○○
上列上訴人等因殺人未遂等罪案件，不服台灣高等法院台南分院
中華民國九十七年十二月十八日第二審判決（九十七年度上訴字
第一０００號，起訴案號：台灣台南地方法院檢察署九十四年度
營偵字第八八四、一三三九號，九十五年度偵字第一三四七號）
，提起上訴，本院判決如下：
    主  文
原判決關於乙○○、丁○○剝奪他人行動自由部分撤銷，發回台
灣高等法院台南分院。
其他上訴駁回。
    理  由
壹、撤銷發回（乙○○、丁○○剝奪他人行動自由）部分：
原判決認定上訴人乙○○、丁○○分別有原判決事實欄四所載犯
行，因而撤銷第一審關於乙○○、丁○○成年人與少年共同犯恐
嚇得利未遂罪部分之科刑判決，改判分別論處乙○○、丁○○成
年人與少年共同犯妨害自由未遂罪各罪刑，固非無見。
惟查：一、除刑事訴訟法有特別規定外，已受請求之事項未予判
決，或未受請求之事項予以判決者，其判決當然違背法令，同法
第三百七十九條第十二款定有明文。又刑事訴訟法第二百六十七
條規定，檢察官就犯罪事實一部起訴者，其效力及於全部，係指
實質上一罪或裁判上一罪之犯罪事實經檢察官起訴者，其起訴部
分經法院認為有罪，基於起訴不可分及審判不可分之原則，其起
訴之效力及於犯罪事實之全部而言。若檢察官就裁判上一罪之一
部事實起訴，而該起訴之事實，經法院審理結果，認為無罪或為
程序上不受理之判決，即與未經起訴之其他事實並無裁判上一罪
關係，亦即無犯罪事實一部與全部關係之可言，依同法第二百六
十八條規定，法院自不得就未經起訴之其他事實併予審判。本件
依起訴書犯罪事實欄一、(四)及證據並所犯法條欄二、(四)之記載，
檢察官係認乙○○、丁○○涉犯刑法第二百七十七條第一項之傷
害罪、第三百四十六條第三項、第二項之恐嚇得利未遂罪（起訴
書誤載為恐嚇取財未遂罪）及組織犯罪防制條例第三條第一項後
段之參與犯罪組織罪，而未及於刑法第三百零二條第三項、第一
項之剝奪他人行動自由未遂罪部分。原判決既認不能證明乙○○
、丁○○犯恐嚇得利未遂罪、參與犯罪組織罪，原應為無罪之諭
知；被訴犯傷害罪部分，係屬告訴乃論之罪，經告訴人鄭宗達於
第一審撤回告訴，本應為公訴不受理之諭知（見原判決理由貳、
乙及丙），上開起訴部分既均不成立犯罪，而論罪科刑部分又與
未經起訴之剝奪他人行動自由未遂罪部分，並無裁判上一罪關係
，則剝奪他人行動自由未遂罪即非起訴效力所及。原判決說明上
述傷害罪、恐嚇得利未遂罪及剝奪他人行動自由未遂罪，有民國
九十五年七月一日修正施行前刑法第五十五條之牽連犯之裁判上
一罪關係，剝奪他人行動自由未遂罪部分，為起訴效力所及，應
併予審理等語（見原判決理由貳、甲、七、(四)），揆諸上開說明
，自有未受請求之事項予以判決之違法。二、有罪之判決書，應
於主文內載明所犯之罪，為刑事訴訟法第三百零九條所明定。又
罪名如何記載，始堪謂為「載明」，法無明文。實務上，有罪之
判決書主文欄關於罪名之記載，固以與論罪科刑法條所揭示之罪
名相一致為必要；如簡省若干文字而為記載，自亦無妨，惟必須
於全案情節與判決本旨並無影響，又無礙於罪名之區別者，方為
適法。又刑法第三百零二條第三項、第一項之罪，其罪名有「私
行拘禁未遂」、「以其他非法方法，剝奪人之行動自由未遂」之
別；犯罪構成要件亦不相同，應有記載係犯何一具體罪名之必要
。原判決就乙○○、丁○○所犯刑法第三百零二條第三項、第一
項之罪，其主文係記載為「犯妨害自由未遂罪」（見原判決附表
二有關乙○○、丁○○部分），已與論罪科刑法條所定罪名不合
，又無以區分係犯何一具體罪名，難謂適法。三、原判決所援引
證人林學仕、鄭宗達、葉建宏、連訓中及正犯葉培安於第一審之
證詞，均無葉培安持刀要強押林學仕上車等情（見原判決理由貳
、甲，五、(二)、2.）。原判決認定葉培安有持刀要強押林學仕上
車，其認定事實與所憑之證據不相適合，核有判決理由矛盾之違
法。以上，或係乙○○、丁○○上訴意旨所指摘，或為本院得依
職權調查之事項，應認原判決關於乙○○、丁○○剝奪他人行動
自由未遂部分，有撤銷發回更審之原因。又原判決有關乙○○、
丁○○不另為無罪及公訴不受理之諭知部分（見原判決理由乙及
丙），基於審判不可分原則，併予發回，附此說明。
貳、上訴駁回部分：
甲、乙○○結夥強盜及甲○○、丙○○部分：
按刑事訴訟法第三百七十七條規定，上訴於第三審法院，非以判
決違背法令為理由，不得為之。是提起第三審上訴，應以原判決
違背法令為理由，係屬法定要件。如果上訴理由書狀並未依據卷
內訴訟資料，具體指摘原判決不適用何種法則或如何適用不當，
或所指摘原判決違法情事，顯與法律規定得為第三審上訴理由之
違法情形，不相適合時，均應認其上訴為違背法律上之程式，予
以駁回。一、關於上訴人甲○○、乙○○、丙○○結夥強盜部分
：本件原判決已敘明依憑證人即被害人蔡金倫、證人丁○○、正
犯蕭人傑於警詢、檢察官訊問時及第一審之證述，並有監視錄影
翻拍照片、指認照片、贓物認領保管單及內政部警政署刑事警察
局（下稱刑事警察局）九十四年十二月八日刑鑑字第0940188163
號鑑定書等在卷可稽，資以認定甲○○、乙○○、丙○○有原判
決事實欄一記載之犯罪事實。對於甲○○、乙○○、丙○○一致
辯稱：伊與蕭人傑等人就本件強盜，並無犯意聯絡及行為分擔，
與伊無關云云，何以均不足採取，亦已憑卷內證據資料，於理由
內詳為指駁說明。因而撤銷第一審關於甲○○、丙○○、乙○○
結夥強盜部分之科刑判決，改判仍分別論處甲○○、丙○○、乙
○○結夥三人以上強盜各罪刑。原判決已敘明所憑之證據及其認
定之理由，所為論斷與卷內證據資料相符，從形式上觀察，並無
何違背法令之情形存在。甲○○上訴意旨略以：(一)蕭人傑於九十
四年十一月三十日、十二月二十二日警詢時，分別供述：本件強
盜主謀為朱倍鋒，伊一知道有強盜甲○○之財物，就當場傻掉。
伊希望檢察官就伊之身分加以保密，不要讓甲○○知道此事；伊
未將強盜所得財物分給甲○○等語，堪認蕭人傑已證述甲○○並
未參與本件強盜，純係被害人。原判決未說明理由，即不採取上
述有利於甲○○之證據，於法有違。(二)蕭人傑於警詢、檢察官訊
問時，就何人係本件強盜主謀、有何人參與、如何分配強盜所得
財物等情，前後供述不一；就甲○○有參與本件強盜，何以未分
得強盜所得財物一節，未說明緣由；又蕭人傑並不認識羅志豪，
其竟陳稱係在羅志豪住處，聽聞甲○○講述有關本件強盜前後經
過等情節，顯與常情有違。原判決採取上述蕭人傑之證述，資為
認定甲○○犯罪事實之證據，於法不合。(三)丁○○於警詢、檢察
官訊問時及第一審，就參與本件強盜之人數等情，前後所證不一
；又其有為不實陳述以脫免自身罪責之動機，本不足採信。原判
決採取上述丁○○之證詞，資為認定甲○○犯罪事實之證據，亦
非適法；乙○○上訴意旨略以：(一)蕭人傑於警詢供述，其有與甲
○○、丙○○、乙○○、丁○○及綽號「長腳」之不詳姓名、年
籍成年男子在鐵厝集合，一起商討做案路線等情；又丁○○於檢
察官訊問時陳稱，其感覺蕭人傑等人借用車輛係要去強盜等語，
足認丁○○對於蕭人傑借用車輛之用途，了然於胸，原判決卻認
定丁○○不知情，其認定事實與卷內證據不符，有判決理由矛盾
之違法。(二)原判決事實欄內認定強盜所得金錢，係由蕭人傑、朱
倍鋒、甲○○、乙○○、丙○○及「長腳」等六人朋分花用；原
判決附表一卻記載係由蕭人傑、朱倍鋒、甲○○、乙○○、丙○
○等五人瓜分，前後矛盾不合，有判決理由矛盾之違法；丙○○
上訴意旨略以：(一)原判決事實欄內認定本件強盜所得財物，係由
蕭人傑、朱倍鋒、甲○○、乙○○、丙○○及「長腳」朋分花用
；原判決附表一卻記載除分給丁○○新台幣（下同）二萬元外，
其餘均由蕭人傑、朱倍鋒、甲○○、乙○○、丙○○等五人瓜分
，前後齟齬不合，有判決理由矛盾之違法。又蕭人傑於九十四年
十二月二十二日警詢時係供述：本件強盜所得財物係由我們五人
各分得二十餘萬元，至於甲○○有無分到，伊不清楚等語，足認
係蕭人傑、朱倍鋒、乙○○、丙○○及「長腳」朋分強盜所得財
物。原判決附表一記載為本件強盜所得財物係由蕭人傑、朱倍鋒
、甲○○、乙○○、丙○○等五人瓜分，其認定事實與所憑之證
據不相適合，亦有判決理由矛盾之違法。(二)蕭人傑於檢察官聲請
延長羈押由法官於九十五年一月二十日訊問時供述：丙○○不是
參與本件強盜之人等語，係屬有利於丙○○之證據。原判決不採
取上述有利於丙○○之證據，並未說明所憑理由，有判決理由不
備之違法各云云。經查：(一)證人之供述前後不符或相互間有所歧
異，究竟何者為可採，事實審法院非不可本於經驗法則或論理法
則，斟酌其他情形，作合理之比較，定其取捨；若其基本事實之
陳述與真實性無礙時，仍非不得予以採信，非謂一有不符或矛盾
，即認其全部均為不可採信。從而供述之一部認為真實者，予以
採取，自非證據法則所不許。又同一證人前後供述彼此不能相容
，則採信同一證人之部分證言，當然排除其他部分之證言，此為
法院取捨證據之當然結果，縱未於判決理由內說明捨棄他部分證
言，而僅說明採用某部分證言之理由，於判決本旨亦無影響，此
與判決不備理由尚有未合。再證據之取捨與證據之證明力如何，
均屬事實審法院得自由裁量、判斷之職權；苟其此項裁量、判斷
，並不悖乎經驗法則或論理法則，又於判決內論述其何以作此判
斷之心證理由者，即不得任意指摘其為違法，而據為提起第三審
上訴之合法理由。(1)蕭人傑於九十四年十一月三十日、十二月二
十二日警詢時，固分別供述：本件強盜主謀為朱倍鋒，伊一知道
有強盜甲○○之財物，就當場傻掉。伊希望檢察官就伊之身分加
以保密，不要讓甲○○知道此事（見九十四年度營偵字第八八四
號卷二第四三至四七頁）；強盜所得財物由伊與朱倍鋒、乙○○
、丙○○、「長腳」朋分，伊未分給甲○○，不知道其他人有無
分給甲○○等語（見九十四年度營偵字第一三三九號卷第五五、
五六頁）。惟上述蕭人傑於警詢時之供述，或僅未供出甲○○有
參與本件強盜，或其未分給甲○○強盜所得財物而不及於他人，
並非指證甲○○確實未參與強盜，亦未分得強盜所得財物，尚非
即屬有利於甲○○之證據，並與蕭人傑於檢察官訊問時之供述有
異，原判決未說明不予採取之理由，難謂有判決理由不備之違法
。又蕭人傑於警詢、檢察官訊問時，就何人係強盜主謀、有何人
參與、如何分配強盜所得財物等情，或係有所保留，未全盤托出
，或有簡繁之別，並非全然矛盾不合；另甲○○有無分得強盜所
得財物，蕭人傑並非必然知悉；再蕭人傑是否認識羅志豪，與有
無前往羅志豪住處，亦無必然關聯，難認蕭人傑於警詢、檢察官
訊問時之陳述顯與事理有違，已嚴重影響其憑信性，無由採信。
原判決採取上述蕭人傑之陳述，資為認定甲○○結夥強盜犯罪事
實之證據，自屬適法。至於蕭人傑於九十五年一月二十日檢察官
聲請延長羈押由法官訊問時一度供述：丙○○、乙○○未參與強
盜等語（見九十五年度偵聲字第二三號卷第五頁），核與其於警
詢、檢察官訊問時之陳述不符，原審未說明所憑理由即不予採取
，為法院取捨證據之當然結果，依上開說明，於法亦無不合。另
蕭人傑於警詢時僅係證述不知甲○○有無分到強盜所得財物，並
非指證甲○○確實未分到，原判決審酌卷內全部事證，資以認定
甲○○有分得強盜所得財物，難謂有認定事實與所憑之證據不相
適合之違法。(2)丁○○於警詢、檢察官訊問時及第一審，係就其
所見所聞為陳述，並未及於實際參與本件強盜之人數，難認有甲
○○上訴意旨所指有前後不符之情形存在。原判決採取丁○○所
證情節，資為認定甲○○、乙○○、丙○○結夥強盜犯罪事實之
證據，自屬適法。(3)蕭人傑於警詢係供述，其有與甲○○、乙○
○、丙○○、「長腳」及丁○○在鐵厝集合，在那邊商討做案路
線等情（見九十四年度營偵字第一三三九號卷第五三頁），核屬
籠統說法，並未具體指明丁○○有在鐵厝出現，即有參與計劃強
盜；又丁○○於檢察官訊問時陳稱，其感覺蕭人傑等人借用車輛
係要去強盜等語，既係感覺而已，尚非知情可比。原判決綜合卷
內所有事證，認定丁○○於事前並不知情，尚非事理所無，核與
證據法則不悖，亦無判決理由矛盾之違法。(二)原判決事實欄內認
定強盜所得金錢，係由蕭人傑、朱倍鋒、甲○○、乙○○、丙○
○及「長腳」朋分。原判決附表一雖漏載「長腳」其人，惟與認
定犯罪構成要件、刑罰之加重、減輕或免除之事由等項無涉，既
與判決結果不生影響，不得據為上訴第三審之理由。二、關於甲
○○未經許可持有手槍、殺人未遂部分：原判決已敘明依憑甲○
○於警詢、檢察官訊問時及第一審、原審之自白，及證人即被害
人秦勝偉、證人吳宏文、黃俊卿、郭雅萍、陳維信於警詢及第一
審之證述，並有手槍一支（含彈匣一個）及子彈二十八顆扣案可
資佐證。上開手槍（含彈匣）及子彈經刑事警察局鑑定結果，認
定：送鑑手槍一支係以色列ＩＭＩ廠製造之口徑九厘米制式半自
動手槍，機械性能良好，可擊發同口徑制式子彈，具有殺傷力；
子彈二顆均係口徑九厘米制式子彈，經實際試射可以擊發，具有
殺傷力；子彈二十六顆均係口徑九厘米制式子彈，具有殺傷力；
彈匣一個係制式彈匣等情，有刑事警察局九十四年八月十一日刑
鑑字第0940120144號、九十四年八月二十九日刑鑑字第09401201
35號槍彈鑑定書附卷為憑。又秦勝偉受有穿通性胸部外傷併右中
肺葉及右下肺葉貫穿及大量血胸之傷害，經緊急送醫施以右中肺
葉切除及右下肺葉修補手術等情，有奇美醫院出具之診斷證明書
及病情摘要附卷可證，資以認定甲○○有原判決事實欄二、三記
載之犯罪事實。並說明甲○○雖未刻意瞄準秦勝偉開槍射擊，難
認其有致秦勝偉於死地之確定故意，然其係智識正常之成年人，
對持用威力強大之制式半自動手槍及制式子彈，於近距離朝人體
射擊，可能造成中槍者死亡之結果；又朝密集坐在同桌飲食之一
群人開槍射擊，難免擊中人身等情，主觀上已有預見，其猶執意
開槍射擊，其中一顆子彈因而射中秦勝偉，足認甲○○就發生秦
勝偉死亡之結果，並不違背其本意，而有殺人之不確定故意。復
敘明甲○○受有期徒刑徒刑執行完畢後，五年以內故意再犯有期
徒刑以上之殺人未遂罪，所犯殺人未遂罪部分，應論以累犯，並
就法定本刑有期徒刑部分加重其刑；甲○○已著手於殺人行為之
實行而不遂，為未遂犯，爰依未遂犯減刑之規定減輕其刑，並先
加後減之。因而撤銷第一審關於甲○○未經許可持有手槍、殺人
未遂部分之科刑判決，改判仍就未經許可持有手槍部分，依刑法
第五十五條之想像競合犯規定，從一重論處甲○○犯非法持有手
槍罪之罪刑，並就罰金刑部分，諭知易服勞役之折算標準，扣案
之手槍一支（含彈匣一個）、子彈二十六顆沒收；就甲○○殺人
未遂部分，論以甲○○犯殺人未遂罪之罪（累犯），處有期徒刑
五年六月，扣案之手槍一支（含彈匣一個）沒收。原判決已敘明
所憑之證據及其認定之理由，所為論斷與卷內證據資料相符，從
形式上觀察，並無何違背法令之情形存在。甲○○上訴意旨略以
：(一)原判決認定甲○○持有三十一顆子彈，於九十四年四月一日
在台南縣新營市○○路一六０號「安可火鍋店」射擊其中三顆子
彈，其餘子彈併同彈匣一個交由丁○○保管。經警在丁○○住處
查獲扣案二十八顆子彈，其中二顆於鑑定時經試射，剩餘二十六
顆子彈等情。則甲○○應係將二十八顆子彈交給丁○○保管，原
判決卻認定甲○○係將二十六顆子彈交由丁○○保管，顯有判決
理由矛盾之違法。(二)原判決摒棄秦勝偉、吳宏文、黃俊卿、郭雅
萍、陳維信於第一審經具結及交互詰問之證詞，而採取吳宏文、
黃俊卿、郭雅萍、陳維信於警詢所為未臻詳盡之證述，因此認定
甲○○有殺人之不確定故意，有採證不合經驗法則及論理法則之
違法。(三)原判決已說明吳宏文、黃俊卿、郭雅萍、陳維信於警詢
之陳述，並無證據能力，僅能作為彈劾證據使用，卻又援引吳宏
文、黃俊卿、郭雅萍、陳維信於警詢之陳述，據為認定甲○○殺
人未遂犯罪事實之證據，有適用證據法則不當之違法。(四)卷附「
安可火鍋店」現場照片顯示，子彈有射中鋁門反彈至牆壁情形，
且子彈彈頭碎片四散，並非集中，足認甲○○不僅未刻意瞄準秦
勝偉開槍射擊，亦未瞄準任何人，不能僅以秦勝偉中槍受傷，即
認上訴人有殺人故意。原審未調查明白，亦未詳為審酌卷內事證
，即遽為認定甲○○有殺人之不確定故意，於法有違云云。經查
：(一)原判決係說明吳宏文、黃俊卿、郭雅萍、陳維信於第一審之
陳述，與其等於警詢時之陳述不符，顯係迴護或附和甲○○之說
詞，不能採信（見原判決理由貳、甲、四、(二)、1.至3.），並未
說明係採取吳宏文、黃俊卿、郭雅萍、陳維信於警詢時之陳述，
資以認定甲○○殺人未遂犯罪事實。原判決僅援引吳宏文、黃俊
卿、郭雅萍、陳維信於警詢時之陳述，作為彈劾證據使用而已，
甲○○上訴意旨指稱原判決以之認定甲○○殺人未遂犯罪事實，
應屬誤會，並非依據卷內訴訟資料而為具體指摘，不屬上訴第三
審之適法理由。(二)原判決已詳為說明其不採取吳宏文、黃俊卿、
郭雅萍、陳維信於第一審之證述所憑理由（見原判決理由貳、甲
、四、(二)、1.至3.），所為論敘說明，尚非事理所無，並無不合
。甲○○上訴意旨並未具體指摘原判決不採取上述吳宏文、黃俊
卿、郭雅萍、陳維信於第一審之證詞所為論敘說明，有何違反經
驗法則及論理法則，僅泛言指稱採證違反證據法則，自非適法之
上訴第三審理由。(三)原判決已詳細敘明其認定甲○○有殺人之不
確定故意之理由（見原判決理由貳、甲、四、(二)及(三)）。又原判
決已審酌「安可火鍋店」之彈痕、彈殼、彈頭甚至彈頭碎片分布
情形，據以認定甲○○係朝秦勝偉所在位置開槍射擊，而非向天
花板開槍（見原判決理由貳、甲、四、(二)、4.）。原審審酌甲○
○持槍射擊之具體情狀，認定甲○○有殺人之不確定故意，難認
與事理有悖，自屬適法，並無甲○○上訴意旨所指調查職責未盡
及未詳為審酌卷內事證之違法可言。(四)刑事判決之文字，如有顯
係誤寫而不影響全案情節與判決本旨者，已經宣示或送達後，仍
可由原判決之法院依聲請或本於職權以裁定更正之，此等因筆誤
而生之錯誤，既得以裁定更正，即無違背法令之可言。原判決事
實欄二有關「具殺傷力之子彈二十六顆及制式彈匣一只交由丁○
○代為保管」之記載（見原判決事實欄二），參酌原判決認定之
犯罪事實，及主文之記載與理由之說明，其中「子彈二十六顆」
應係「子彈二十八顆」之誤，惟此顯係判決文字之誤寫，並不影
響全案情節與判決本旨，自可由原審依聲請或本於職權裁定更正
之，不得遽指為違法。三、綜上，甲○○、乙○○、丙○○上訴
意旨仍執前詞，再為事實上之爭執，或徒憑己見，就原審取捨證
據與判斷其證明力之適法行使，及判決內已明白論斷之事項，任
意指摘為違法，核均非適法之上訴第三審理由。應認甲○○、丙
○○之上訴；乙○○關於結夥強盜罪之上訴，均為違背法律上之
程式，予以駁回。
乙、丁○○寄藏槍砲之主要零件部分：
按上訴得對於判決之一部為之；未聲明為一部者，視為全部上訴
；第三審上訴書狀，應敘述上訴之理由，其未敘述者，得於提起
上訴後十日內補提理由書於原審法院；已逾上述期間，而於第三
審法院未判決前仍未提出上訴理由書狀者，第三審法院應以判決
駁回之，刑事訴訟法第三百四十八條第一項、第三百八十二條第
一項、第三百九十五條後段，分別定有明文。本件丁○○因違反
槍砲彈藥刀械管制條例等罪案件，不服原判決提起上訴，並未聲
明為一部上訴，自應視為全部上訴。丁○○於九十八年一月六日
具狀提起上訴，就寄藏槍砲之主要零件部分，並未敘述上訴理由
（所提出上訴理由狀僅敘述剝奪他人行動自由部分之上訴理由）
，迄今逾期已久，於本院未判決前仍未提出，依上開規定，丁○
○此部分之上訴自非合法，應予駁回。
據上論結，應依刑事訴訟法第三百九十七條、第四百零一條、第
三百九十五條，判決如主文。
中    華    民    國  九十八  年    四    月   十六   日
                      最高法院刑事第十二庭
                          審判長法官  黃  一  鑫
                                法官  張  春  福
                                法官  林  勤  純
                                法官  李  錦  樑
                                法官  陳  國  文
      本件正本證明與原本無異
                                      書  記  官
中    華    民    國  九十八  年    四    月  二十三  日
                                                      Ｅ


司法院資訊處製作；財團法人民間司法改革基金會備份。
